臺灣嘉義地方法院民事判決
109年度簡上字第80號
上  訴  人  
即  原  告  陳琛叡  

被  上訴人    
即  被  告  洪淵皇  



上列當事人間請求侵權行為損害賠償事件，上訴人對於中華民國
109年9月8日本院嘉義簡易庭109年度嘉簡字第535 號第一審判決
提起上訴，經本院於民國110年1月13日言詞辯論終結，判決如下
：
    主      文
上訴駁回。
第二審訴訟費用由上訴人負擔。 
    事實及理由
一、上訴人起訴主張：
㈠、兩造簽有房屋租賃契約（下稱系爭租約），約定將上訴人所
    有之門牌號碼為嘉義縣○○鄉○○○街000號1樓之房屋（下稱系
    爭房屋）出租給被上訴人，租賃期間自民國105年3月１日起
    至106年2月28日止，每月租金為新臺幣（下同）9,500元，
    押租保證金為相當於兩個月的租金，約滿後雙方一再續約，
    最後一份有效合約為自108年3月1日起至109年2月28日止。1
    08年7月24日早上9時許，系爭房屋發生火災，嘉義縣消防局
    火災證明書記載起火原因為冷氣機起火。上訴人在108年8月
    3日及108年9月30日以當面及簡訊兩度要求被上訴人在合約
    屆滿時應將房屋恢復原狀。被上訴人於108年9月30日以系爭
    房屋災損不堪居住要求提前解約，雙方於108年10月1日點交
    ，因被上訴人提前解約為違約，上訴人依系爭租約第19條將
    被上訴人的保證金扣抵相當於一個月的租金作為賠償，且被
    上訴人在火災後並未將系爭房屋回復原狀，上訴人再扣被上
    訴人相當於一個月租金的保證金，並告知被上訴人將系爭房
    屋回復原狀所衍生之費用，押租金不足之處，將再另行求償
    。後來，上訴人支出回復原狀所衍生之費用為141,680元，
    扣除先前扣抵被上訴人一個月的押租金9,500元，被上訴人
    尚欠132,180元。上訴人爰依民法第432條之規定及系爭租約
    第十二條、第三條之約定請求損害賠償。
㈡、原審以本件適用民法第434條為判決依據。然而，被上訴人究
    竟有無與上訴人約定就輕過失之失火亦負責任？按民法第43
    4條之排除同法第432條規定之適用，固在保護承租人之利益
    ，以減輕其賠償責任而設，惟該失火責任之特別規定，無關
    於公序良俗，倘當事人約定承租人就輕過失之失火仍應負責
    以加重承租人之注意義務者，其特約自難謂為無效（最高法
    院89年度台上字第1416號、102年度台上字第2002號判決參
    照）。查系爭租約第12條明文：「乙方（指被上訴人)應以
    善良管理人之注意使用房屋，除因天災地變等不可抗拒之情
    形外，因乙方之過失致房屋毁損，應負損害賠償之責。」等
    語，顯見兩造約定除天災地變外，被上訴人應以善良管理人
    之注意使用房屋，排除民法第434條規定之適用，依上開說
    明，兩造間之特約難謂無效，被上訴人應依系爭租約約定，
    就輕過失之失火亦負責任。
二、被上訴人則以：
㈠、兩造間租貨契約並無加重被上訴人失火責任，故仍應依民法
    第434條之規定於被上訴人對於失火有重大過失時方負擔損
    害賠償責任。縱認兩造間租賃契約有加重被上訴人失火責任
    ，該约定亦違法而無效。因為上訴人係以租賃房屋為業之業
    者，此參上訴人於原審提出之契約書上蓋有「租管中心」字
    樣戳印；上訴人亦於原審承認係以租賃房屋為業，故上訴人
    係反覆出租房屋為業之租質業者，依照租賃住宅市場發展及
    管理條例第5條第1項規定，本件兩造間之契約實屬消費性租
    賃契約，應適用消費者保護法之規定。從而，縱使認定本件
    兩造間之租賃契約中有加重被上訴人失火責任之條款，均依
    消費者保護法第12條第1項及民法第247-1條規定為無效。從
    而，被上訴人僅應依據民法第434條之規定，於具重大過失
    時方對出租人負擔損害賠償責任。
㈡、被上訴人並無任何過失，上訴人亦無法舉證被上訴人有何過
    失。依嘉義縣消防局火災原因調查鑑定書所載，起火點係臥
    室之冷氣機，而起火原因係控制面板故障、散熱系統不良。
    該冷氣機上訴人自承係於101年間購買，被上訴人105年間承
    租系爭房屋時起給予被上訴人使用，則就此冷氣機上訴人本
    應依民法第423條維持合於使用之狀態，然上訴人疏未對冷
    氣控制面板或散熱系統進行維修保養。上訴人身為出租人，
    就己身應注意之冷氣機狀態疏於維護而導致失火，係上訴人
    自身有過失，不得將此歸責於被上訴人而請求損害賠償。另
    外上訴人懷疑火災發生時，冷氣是在運轉狀態下乙節，完全
    沒有依據。實則，所謂「積污導電」係指電器只要在有通電
    情形下，灰塵可能因為碳化導致導電，一般電器如冷氣機，
    使用完畢後只會以遙控器關閉，但此時冷氣機面板上仍然有
    電源用以接收遙控器紅外線，故在實務上也有很多冷氣機火
    災是「積污導電」所致，此亦合乎常情。本件火災之發生，
    非高度專業之維修人員不能發現，亦非被上訴人所能注意者
    。被上訴人僅係通常使用冷氣機，火災發生時屋內無人，冷
    氣更已關閉，被上訴人就冷氣機故障產生之失火並無任何過
    失，即不負擔任何賠償責任等語，資為抗辯。
三、原審為上訴人全部敗訴之判決，上訴人不服提起上訴，並聲
    明為：㈠原判決廢棄。㈡被上訴人應給付上訴人132,180元，
    及自上訴狀繕本送達翌日起至清償日止，按年息百分之五計
    算之利息。被上訴人則答辯聲明：上訴駁回。
四、得心證之理由：
㈠、上訴人主張系爭房屋為其所有，兩造簽訂系爭租約，將系爭
    房屋出租予被告，租賃期間自108年3月1日起至109年2月28
    日止，系爭房屋於108年7月24日9時許發生火災等情，業據
    其提出系爭租約、現場照片、嘉義縣消防局火災證明書等件
    為證，並為被上訴人所不爭執，是此部分事實，可以信為真
    實。
㈡、按承租人應以善良管理人之注意，保管租賃物，承租人違反
    上開義務，致租賃物毀損、滅失者，負損害賠償責任，民法
    第432 條固有明文；然租賃物因承租人之重大過失，致失火
    而毀損、滅失者，承租人對於出租人負損害賠償責任，同法
    第434 條亦有明定。是以，租賃物因失火而毀損滅失者，以
    承租人有重大過失為限，始對出租人負損害賠償責任，倘承
    租人之失火僅為輕過失時，出租人自不得以侵權行為為理由
    ，依民法第184 條之規定，請求損害賠償。租賃物因承租人
    失火而毀損滅失者，同法第434條既已減輕承租人之注意義
    務，而以承租人有重大過失為其賠償責任發生之要件，出租
    人即不得仍依承租人應如何保管租賃物之一般規定，向承租
    人為損害賠償之請求（最高法院30年上字第721 號判例意旨
    參照）。民法第434 條租賃物因失火而致毀損滅失情形應由
    出租人負損害賠償責任，以承租人之重大過失所致者為限，
    其目的在保護承租人，民法第434 條立法理由參照。
㈢、系爭房屋租賃契約書第12條固約定：「乙方（即被上訴人）
    應以善良管理之 注意使用房屋及設備，除因天災地變等不
    可抗拒之因素外，因乙方之過失導致房屋毀損，應負損害賠
    償之責。房屋因自然損壞有修繕之必要時，由甲方（即原告
    ）負責修繕。」。上開契約之約定意旨實與民法第432條規
    定相似，條文中並無承租人失火責任注意義務加重之約定，
    自難僅憑上開契約文義認為兩造已有就承租人失火責任之注
    意義務由重大過失注意提高至善良管理人之注意之合意。準
    此，上訴人主張被上訴人就租賃物之失火毀損，應負善良管
    理人之過失責任云云，顯非有據，本件承租人之失火責任，
    依民法第434 條規定，以承租人有重大過失者始負租賃物失
    火毀損之賠償責任。
㈣、再者，系爭火災之起火原因經嘉義縣消防局鑑定，鑑定書記
    載：「㈣起火原因研判：3.…冷氣機故障現象包括控制面板故
    障後可能啟動壓縮機運轉，若其運轉電流太高，可能會有壓
    縮機機故障、散熱系統不良（冷凝器髒、冷凝器盤管太髒、
    風扇不轉、冷凝器水（流）量不足、冷凝盤管氣流循環不佳
    、冷媒排氣閥阻塞或關閉、冷媒回路有氣塞等）進而發熱起
    火現象，而上述故障狀況發現不易，如發生時足以引燃周圍
    可燃物。而本案冷氣機之燃燒狀況相似，故研判本案起火原
    因無法排除電器因素（窗型冷氣機）在通電狀態下發生故障
    起火燃燒之可能」等語。堪認本件起火原因係因冷氣機在通
    電狀態下發生故障起火燃燒。依嘉義縣消防局之認定，僅確
    認該冷氣機於火災發生時係通電狀態，亦即電源未拔除之狀
    態，並未確認該冷氣機於火災發生時係在運轉使用中。系爭
    火災是由鄰居發現，消防人員到場時系爭房屋大門呈現關閉
    、屋內無人，是被上訴人抗辯當時冷氣雖然是插頭未拔屬於
    通電中，但因家人均已外出，冷氣已關閉未運轉等情，自屬
    合理。上訴人自承系爭冷氣係於101年間購買，被上訴人105
    年間承租系爭房屋時起交付使用，則就此冷氣機上訴人本應
    維持合於使用之狀態，然上訴人並未舉證證明對冷氣有進行
    何種維修保養。系爭冷氣故障之狀況發現不易乙節，鑑定報
    告已記載明確，亦即普通人難以察覺故障狀況，因此縱然被
    上訴人未發現冷氣機發生故障，亦非顯然欠缺普通人應盡之
    注意義務而該當重大過失。上訴人即無從依系爭契約之約定
    ，請求被上訴人就系爭房屋因失火而毀損之損害，負賠償責
    任。
㈤、從而，上訴人本於契約之法律關係，起訴請求被上訴人給付1
    32,180元，為無理由，應予駁回。原審為上訴人敗訴之判決
    ，於法並無不合，上訴人上訴意旨指摘原判決不當，求予廢
    棄改判准如上訴聲明之請求，為無理由，應予駁回。
五、本件事證已臻明確，上訴人其餘之攻擊或防禦方法，經本院
    斟酌後，認為均不足以影響本判決之結果，爰不逐一詳予論
    駁，併此敘明。
六、訴訟費用負擔之依據：民事訴訟法第78條。
 中    華    民    國   110    年     1     月    27  日
                  民事第一庭    審判長法官  洪嘉蘭

                                    法  官  曾文欣

                                    法  官  馮保郎
以上正本係照原本作成。
本件判決不得上訴。
中    華    民    國   110    年     1     月    27   日
                                    書記官  蘇姵容